【裁判字號】    97,家抗,70
【裁判日期】    971121
【裁判案由】    限定繼承
【裁判全文】
臺灣高雄地方法院民事裁定              97年度家抗字第70號
抗  告  人  甲○○
被繼承人    乙○○
上抗告人聲明限定繼承權事件，抗告人對於民國97年7 月31日本
院97年度繼字第2163號第一審所為之裁定不服，提起抗告，本院
管轄之第二審合議庭裁定如下：
    主  文
抗告駁回。
抗告程序費用新臺幣壹仟元由抗告人負擔。
    理  由
一、抗告意旨略以：民法繼承編施行法第1 條之2 所謂「得以所
    得遺產為限，負清償責任。」，揆諸修法精神及立法理由係
    指「成年人繼承保證債務者，將回溯限定繼承」，並非原裁
    定所指僅性質上僅屬訴訟上抗辯事由而已，是繼承人對於繼
    承開始後，始發生代負履行責任保證契約，仍得溯及既往主
    張限定繼承，爰請求廢棄原裁定，而為適當之裁定等語。
二、按繼承，因被繼承人死亡而開始；為限定之繼承者，應於繼
    承開始時起，三個月內，開具遺產清冊呈報法院，民法第
    1147條、修正前第1156條第1 項定有明文。次按，繼承在96
    年12月14日修正施行前開始，且未逾修正施行前為限定繼承
    之法定期間者，自修正施行之日起，適用修正後限定繼承之
    規定，繼承編施行法第1 條之1 第1 項定有明文，故繼承開
    始若係發生在96年9 月14日以前者，仍應適用修正前民法第
    1156條第1 項之規定，合先敘明。又依民法繼承編施行法第
    1 條之2 規定，繼承在民法繼承編中華民國97年1 月4 日前
    開始，繼承人對於繼承開始後，始發生代負履行責任之保證
    契約債務，由其繼續履行債務顯失公平者，得以所得遺產為
    限，負清償責任。
三、經查：
  （一）本件抗告人係被繼承人乙○○之子女，有卷附抗告人提
        出之戶籍謄本為證（見本院97年度繼字第2163號），其
        為被繼承人之法定第一順位繼承人，被繼承人乙○○於
        85年3 月9 日死亡，業據其提出被繼承人除戶謄本在卷
        可稽，其繼承之開始係在96年9 月14日前，依前揭說明
        ，抗告人應於被繼承人死亡之時即85年3 月9 日起3 個
        月內為限定繼承之聲明，惟其遲至97年6 月9 日始具狀
        聲明限定繼承，此有本院依職權調閱臺灣臺南地方法院
        97年度繼字1351號卷收文戳記在卷可憑，自於法有違，
        而不應准許。故原審以抗告人未於上開法定期間內，向
        本院聲明限定繼承，於法尚有未合，因而駁回抗告人請
        求准予限定繼承之聲明，並無違誤。
  （二）另抗告人以新修正民法繼承編施行法第1 條之2 ，主張
        其得為限定繼承云云。惟查，系爭條文之增訂，係因新
        修正民法第1148條第2 項僅適用於97年1 月4 日以後所
        發生之繼承事件，因此，修正施行前繼承事件之繼承人
        因不適用上開規定，至今仍承受繼承債務，影響其權益
        甚鉅，為保障此類繼承人，故增訂本條溯及適用規定，
        明定繼承在97年1 月4 日前開始，繼承人對於繼承開始
        後，始發生代負履行責任之保證契約債務，由其繼續履
        行債務顯失公平者，得以所得遺產為限，負清償責任（
        民法繼承編施行法第1 條之2 立法理由可資酌參）。次
        查，新修正民法第1148條第2 項之規定本身並非「限定
        繼承」之相關規定，僅係考量被繼承人擔任保證人而死
        亡之情形，於死亡時可能因該保證債務尚未具體發生，
        繼承人亦無從查知此債務之存在，因而未為限定繼承或
        拋棄繼承，為避免因繼承開始後方生效之保證債務侵蝕
        繼承人之權益，故增訂此規定，使繼承人對此項債務，
        得僅以繼承所得遺產為限，負清償責任（新修正民法第
        1148條第2 項立法理由可資酌參）。從而，民法繼承編
        施行法第1 條之2 規定，應係指於繼承人未為限定繼承
        或拋棄繼承之前提下，若認為繼承開始後，始發生代負
        履行責任之保證契約債務，由其繼續履行債務顯失公平
        者，於債權人對其求償時，得主張僅以所得遺產為限，
        負清償責任，並非因此而將限定繼承之法定時間無限延
        長，或使其因此得以再聲明限定繼承。故原審裁定認為
        其性質屬訴訟上之抗辯事由，與限定繼承無涉，此並無
        違誤，抗告人猶執前詞指摘原裁定不當，求予廢棄，為
        無理由，應予駁回。至抗告人若認其與系爭條文規定情
        形相符，應於債權人對其求償時，於實體訴訟程序中，
        依法援為「僅以所得遺產為限負清償責任」之抗辯，再
        由法院依其具體情況審認之，並非謂抗告人即上述該類
        繼承人因此即得向法院聲明限定繼承。本件抗告人主張
        其得據以聲明限定繼承，應係對法條規定之內容、立法
        理由有所誤解，附此敘明。
四、依非訟事件法第21條第1 項前段、第24條第1 項、第46條，
    民事訴訟法第495 條之1 第1 項、第449 條第1 項，裁定如
    主文。
中    華    民    國    97    年    11    月    21    日
                  家事法庭審判長法  官    廖家陽
                                法  官    吳宏榮
                                法  官    劉建利
以上正本證明與原本無異。
如對本裁定抗告，須於裁定送達後10日內向本院提出再抗告狀，
並繳納再抗告費1000元。
再為抗告應以適用法規顯有錯誤為理由，並經本院之許可，該許
可以原裁定所涉及之法律見解具有原則上之重要性者為限。
中    華    民    國    97    年    11    月    21    日
                                書記官    李聖章


司法院資訊處製作；財團法人民間司法改革基金會備份。
